臺灣高等法院臺南分院民事裁定　九十一年度家抗字第七一號　ｅ
　　　抗　告　人　財政部國有財產局臺灣南區辦事處臺南分處
　　　法定代理人　凌　　中
　　　法定代理人　黃　調　貴
　　　送達代收人　劉　進　忠
右抗告人因相對人就被繼承人曾界音指定遺產管理人事件，對於中華民國九十一年八
月二十五日臺灣臺南地方法院九十一年度繼字第四五五號裁定提起抗告，本院裁定如
左：
      主      文
抗告駁回。
抗告程序費用由抗告人負擔。
      理      由
一、按先順序繼承人均拋棄其繼承權時，由次順序之繼承人繼承。其次順序繼承人有
    無不明或第四順序之繼承人均拋棄其繼承權者，準用關於無人承認繼承之規定。
    又繼承開始時，繼承人之有無不明者，由親屬會議於一個月內選定遺產管理人，
    並將繼承開始及選定遺產管理人之事由，向法院報明。又第一千一百七十八條所
    定之期限屆滿，無繼承人承認繼承時，其遺產於清償債權，並交付遺贈物後，如
    有賸餘，歸屬國庫。再者，繼承人有無不明而不能依民法第一千一百七十七條選
    定遺產管理人時，得由利害關係人聲請法院選任之。民法第一千一百七十六條第
    六項、第一千一百七十七條、第一千一百八十五條及第一千一百七十八條第二項
    分別定有明文。
二、本件聲請人即相對人於原審聲請意旨略以：被繼承人曾界音於民國（下同）八十
    六年一月十六日、八十六年四月二十一日、八十六年十月六日，向相對人借款新
    臺幣（下同）七十萬元、八十萬元、五十萬元，約定借款期限至一百零六年一月
    十六日止，分期按月攤還本息。詎被繼承人曾界音自九十年十一月十六日起即違
    約停繳本息，尚欠本金一百七十八萬四千一百五十一元整，然被繼承人曾界音於
    九十年十一月四日死亡（最後住所為台南縣永永康市○○路一九九巷四九弄十一
    號），其法定繼承人均已依法拋棄繼承，並經原審准予備查在案（原審法院九十
    一年繼字第二八號、第一六七號）。且親屬會議亦未於一個月內選定遺產管理人
    ，爰依民法第一千一百七十六條第六項、第一千一百七十八條第二項、非訟事件
    法第七十八條、第七十九條規定，聲請裁定選定被繼承人曾界音之遺產管理人等
    語，業據其提出擔保放款借據三件、除戶戶籍謄本一件、繼承人戶籍謄本三件、
    繼承系統表二件、拋棄繼承證明影本二件為證。經原法院調閱該院九十一年度繼
    字第二八號、第一六七號拋棄繼承卷宗，查明被繼承人曾界音之第一順位至第四
    順位繼承人均已拋棄繼承，並無親屬會議指定遺產管理人，是相對人本於利害關
    係人身分聲請選任遺產管理人，審核結果，選任抗告人為被繼承人曾界音之遺產
    管理人等語。
三、抗告意旨略以：按司法院七十四年十月十五日台廳一字第○五七八六號函示第二
    項第三款：「嗣後各地方法院受理有關無人承認繼承遺產管理事件時，先順序繼
    承人均拋棄繼承，其次順序繼承人有無不明而應准用關於無人承認繼承之規定時
    ，應先審核可否依民第一千一百七十七條規定選定遺產管理人。如無法選定遺產
    管理人者，因此類拋棄繼承事件，多屬遺債大於遺產，形同破產，儘量避免選任
    國有財產局為遺產管理人」。以及本局九十一年二月二十七日台財產局接字第○
    九一○○○四九八二號函轉司法院秘書長九十年十二月二十日（九十）秘台廳民
    一字第三○二二四號函示「檢送司法院秘書長九十年十二月二十日（九十）秘台
    廳民一字第三○二二四號函影本乙份，司法院秘書長已轉知台灣高等法院等，請
    各法院受理有關無人承認繼承遺產管理人事件時，宜注意依財政部修正之代管無
    人承認繼承遺產作業要點及該院七十四年十月十五日（七四）院台廳一字第○五
    七八六號函辦理」。衡諸一般常情，被繼承人之法定繼承人所以聲明拋棄繼承，
    不外乎被繼承人之遺債大於遺產，有破產之虞，且人性戀財，被繼承人之遺產若
    有剩餘，其繼承人豈有拋棄之理。抗告人係國庫之管理機關，而國庫對於無人承
    認繼承之遺產向有期待權，因此於被繼承人尚有剩餘遺產得以歸屬國庫之情形下
    ，選任抗告人為遺產管理人方有實益；反之，抗告人須盡善良管理人之責任管理
    被繼承人之遺產、處理債務問題，其間所將耗費之人力、時間實難以金錢衡量，
    且管理期間所須之花費亦由國庫代為墊付，將會造對成國庫利益受損，為此浪費
    國家資源於少數特定人身上，顯失公平。末查，所謂拋棄繼承，謂依法有繼承權
    之人於繼承開始時，依法定方式所為與繼承立於無關係地位之意思表示，一旦繼
    承權經合法拋棄者，該繼承人之繼承權即溯及於繼承開始時喪失，其應繼分歸屬
    於其他同一順序之繼承人。而遺產管理人之職務，民法第一千一百七十九條亦明
    文規定，因之，法無明文禁止拋棄繼承之繼承人擔任遺產管理人。審酌本案之情
    形，被繼承人生前之債權債務關係，以及印鑑、產權證明等重要文件應屬其配偶
    或子女最為知悉、且目前仍由其等保管，就適任與否加以考量，除其配偶或子女
    外，實是不作第二人想，抗告人誠恐力有未逮云云。
四、惟查抗告人所列司法院前述函示，僅謂儘量避免選任抗告人為遺產管理人，並非
    謂不得選任其為遺產管理人，無非著眼於國有財產之考量，對於法院亦無拘束力
    。又被繼承人曾界音生前之債權債務關係及有關產權證明文件，抗告人得依其他
    方式獲悉或取得，另有關之印鑑，抗告人亦得依舉證責任分配方式辨識其真偽，
    於其管理遺產上並無困難，而上開文件資料其配偶或子女未必最為知悉。且繼承
    人均拋棄繼承，已無利害關係，如選定其等擔任遺產管理人，難期其將來執行職
    務能克盡職守，公正客觀，以善盡管理人之職務，為期公正，實不宜選任彼等為
    遺產管理人。又本件相對人為被繼承人曾界音之債權人，如兼任被繼承人曾界音
    之遺產管理人，恐有利害衝突之虞，而不利於被繼承人曾界音之其他債權人，亦
    不宜選任其為遺產管理人。而被繼承人曾界音之遺產，於遺產管理人完成清償債
    權並交付遺贈物等清算程序前，是否有賸餘，無從知悉。而依上述說明，各順序
    之繼承人均拋棄繼承者，其剩餘財產歸屬國庫，而抗告人為國庫之綜理機關，為
    國有財產法第九條第二項所明定，其備有財產管理之專才，雖其經費支出屬國家
    資源，但保護無人繼承財產之債權人之權利，亦屬政府之義務。於遺產管理指定
    之實際運作，仍認選任國有財產局為遺產管理人較為妥適，原法院據此指定抗告
    人為被繼承人曾界音之遺產管理人，經核並無不合，抗告意旨復未述明原裁定選
    任其為曾界音之遺產管理人有何違法或其他不當之處，其提起抗告，聲明廢棄原
    裁定，非有理由。
五、據上論結，本件抗告為無理由，爰依非訟事件法第二十八條、第八條第二項，民
    事訴訟法第四百九十二條第一項、第九十五條、第七十八條，裁定如主文。
中　　　華　　　民　　　國　　九十一　　年　　　十　　　月　　十八　　　日
                                    臺灣高等法院臺南分院民事第四庭
~B1審判長法官　林　　金　　村
~B2　　　法官　袁　　靜　　文
~B3　　　法官　胡　　景　　彬
右為正本係照原本作。
不得再抗告。
中　　　華　　　民　　　國　　九十一　　年　　　十　　　月　　十八　　　日
~B法院書記官　謝　　素　　嬿
